ACORDAO-COMPLETO-2534546

ACÓRDÃO 2678/2022 ATA 16/2022 - SEGUNDA CÂMARA

VISTOS, relatados e discutidos estes autos em que se apreciam embargos de declaração opostos contra o Acórdão 1052/2022-TCU-Segunda Câmara,
ACORDAM os Ministros do Tribunal de Contas da União, reunidos em Sessão da 2ª Câmara, ante as razões expostas pelo Relator, com fundamento nos arts. 32, inciso II, e 34 da Lei 8.443/1992, em:
9.1. conhecer dos presentes embargos de declaração para, no mérito, rejeitá-los;
9.2. dar ciência da presente deliberação à embargante e demais interessados.

Embargos de declaração opostos por Edimê Oliveira Gomes Freitas em face de Acórdão que julgou irregulares suas contas, imputou-lhe débito e aplicou-lhe multa em razão da não comprovação da boa e regular aplicação dos recursos federais recebidos e geridos no âmbito do programa Projovem Campo, no exercício de 2014.

Segunda Câmara

Município de Coivaras - PI.

3. Interessados/Responsáveis/Recorrentes:
3.1. Interessado: Fundo Nacional de Desenvolvimento da Educação (00.378.257/0001-81).
3.2. Responsáveis: Edimê Oliveira Gomes Freitas (XXX.800.333-XX); Marcelino Almeida de Araújo (XXX.940.563-XX).
3.3. Recorrente: Edimê Oliveira Gomes Freitas (XXX.800.333-XX).

13.1. Ministros presentes: Aroldo Cedraz (na Presidência), Augusto Nardes (Relator) e Antonio Anastasia.
13.2. Ministro-Substituto convocado: André Luís de Carvalho.

AUGUSTO NARDES

Ministro Augusto Nardes.

Tratam os autos, originariamente, de tomada de contas especial instaurada pelo Fundo Nacional de Desenvolvimento da Educação (FNDE) em desfavor dos ex-prefeitos do município de Coivaras/PI, Sra. Edimê Oliveira Gomes Freitas (gestão 2013-2016) e Sr. Marcelino Almeida de Araújo (gestão 2017- 2020) , em razão de omissão no dever de prestar contas dos recursos recebidos por força do programa Projovem Campo, no exercício de 2014.
2.	No âmbito deste Tribunal, foi realizada a citação de Edimê Oliveira Gomes Freitas, por não demonstrar a boa e regular aplicação dos recursos federais recebidos e geridos, e a audiência de Marcelino Almeida de Araújo, pelo descumprimento do prazo originalmente ajustado para prestação de contas referente ao programa. No entanto, somente o Sr. Marcelino compareceu aos autos e apresentou razões de justificativa (peças 40 e 41) .
3.	Sobreveio, então, o Acórdão 1052/2022-TCU-Segunda Câmara (peça 52) , de minha relatoria, que, acatando as justificativas apresentadas pelo responsável, julgou suas contas regulares com ressalva, dando-lhe quitação, e deliberou pela revelia da Sra. Edimê Oliveira Gomes Freitas, julgando irregulares suas contas, condenando-a ao pagamento do débito apurado e imputando-lhe multa.
4.	Não satisfeita com os termos da decisão proferida, Edimê Oliveira Gomes Freitas, prefeita municipal à época dos repasses dos recursos, interpôs os presentes embargos de declaração. Em sua petição, a embargante alega, em síntese, que:
4.1	todos os valores repassados ao município tiveram sua devida apresentação de contas, embora fora do prazo; 
4.2	a vigência do programa foi de 23/9/2014 a 23/9/2017, tendo findado, portanto, na gestão do Sr. Marcelino Almeida de Araújo (gestão 2017-2020) que, por questão de estratégia política, ingressou com ação civil por improbidade administrativa em 18/3/2020, cerca de dois anos após o prazo estipulado para a apresentação da prestação de contas (8/2/2018) , e veio a apresentar efetivamente as contas somente em 6/4/2022, malgrado já estivesse de posse de toda a documentação bem antes da data em que fora protocolada;
4.3	relativamente à ação civil por ato de improbidade administrativa (autos nº  0016357-93.2015.4.01.4000) , não houve comprovação de dano ao erário por parte da embargante, pois embora as contas das verbas do programa Projovem Campo tenham sido apresentadas fora do prazo, não há comprovação alguma de dano ou dolo;
4.4	conforme julgados dos tribunais federais, não configura ato ímprobo mero atraso na prestação de contas pelo gestor público, sendo necessário, para o enquadramento da conduta ao art. 11, VI, da Lei 8.429/1992, a demonstração de dolo, ainda que genérico, o que não ocorreu no presente caso, tendo em vista ainda não ter havido sequer sentença nos referidos autos 0016357-93.2015.4.01.4000 condenando a embargante em ato de improbidade administrativa.
5.	Por fim, a embargante requer, in verbis:
" (...) o recebimento e provimento destes embargos com efeitos infringentes, para:
a) Esclarecendo a omissão encontrada na decisão, modificá-la, reconhecendo a apresentação das contas realizadas pela ex-gestora, excluindo-a da condenação ao pagamento dos valores repassados pelo FNDE através do programa PROJOVEM CAMPO, em virtude da ausência de dano ao erário ou qualquer dolo no atraso da prestação de conta;
b) Excluir a aplicação de multa, tendo em vista a ausência de comprovação de dolo e dano ao erário, e caso entenda pela aplicação de multa por mero atraso na apresentação das contas, esta deve ser aplicada no patamar mínimo e ao gestor atual, que, com a apresentação das contas, ficou-se comprovado a entrega da documentação pela ex-gestora durante a transição de mandatos."
	É o relatório.

Fernando Ferreira Correia Lima (6466/OAB-PI), Marcio Barbosa de Carvalho Santana (6.454/OAB-PI) e outros, representando Edimê Oliveira Gomes Freitas; Thales Cruz Sousa (7.954/OAB-PI), representando Marcelino Almeida de Araújo.

Procuradora-Geral Cristina Machado da Costa e Silva.

TOMADA DE CONTAS ESPECIAL. FUNDO NACIONAL DE DESENVOLVIMENTO DA EDUCAÇÃO. OMISSÃO NO DEVER DE PRESTAR CONTAS. CITAÇÃO. ACOLHIMENTO DA DEFESA DE UM DOS RESPONSÁVEIS. CONTAS REGULARES COM RESSALVA. REVELIA DE OUTRO. CONTAS IRREGULARES. DÉBITO. MULTA. EMBARGOS DE DECLARAÇÃO. SUPOSTA OMISSÃO. AUSÊNCIA DO VÍCIO SUSCITADO. CONHECIMENTO. REJEIÇÃO.

TOMADA DE CONTAS ESPECIAL (TCE)

Secretaria de Controle Externo de Tomada de Contas Especial (SecexTCE).

Trago ao colegiado embargos de declaração opostos por Edimê Oliveira Gomes Freitas em face do Acórdão 1052/2022-TCU-Segunda Câmara, por intermédio do qual o Tribunal julgou irregulares suas contas, imputou-lhe débito e aplicou-lhe multa em razão da não comprovação da boa e regular aplicação dos recursos federais recebidos e geridos no âmbito do programa Projovem Campo, no exercício de 2014.
2.	De início, no tocante à admissibilidade dos presentes embargos, registro que a embargante afirma, no expediente à peça 66, ter tomado ciência do decisum ora recorrido em 28/3/2022, alegando que a presente peça recursal, apresentada em 11/4/2022, seria tempestiva, tendo em vista o prazo de dez dias previsto no Regimento Interno deste Tribunal para a referida espécie.
3.	Vê-se, de antemão, claro equívoco por parte da recorrente, porquanto, em se tratando de contagem de prazo para interposição de recursos contra decisões deste Tribunal, ela se dá conforme o disposto no art. 183, II, do RITCU, ou seja, dia a dia, e não em dias úteis, como considerou a embargante. Outrossim, ela se inicia a partir da data da notificação constante do documento comprobatório da ciência da parte acerca do acórdão condenatório, notificação essa que, nos termos do art. 179, parágrafo 7º, deve ser dirigida ao representante legal da parte, quando houver.
4.	Nesse sentido, verifico que, segundo consta dos autos (peça 70) , a ciência da notificação do Acórdão 1052/2022-TCU-Segunda Câmara pela embargante, por intermédio de seu representante legal, Sr. Fernando Ferreira Correia Lima, deu-se em 13/4/2022, por meio da plataforma Conecta-TCU, implicando que os presentes embargos foram apresentados, em 11/4/2022, antes mesmo da notificação oficial da embargante, por comparecimento espontâneo aos autos. 
5.	Dessa forma, em vista das circunstâncias ora delineadas, considero que os presentes embargos declaratórios devem ser conhecidos.
6.	No tocante ao mérito, julgo importante, preliminarmente, transcrever trecho do Acórdão 1218/2015-TCU-Plenário, relator Ministro José Mucio Monteiro, acerca da natureza dos embargos declaratórios:
Antes de tratar especificamente dos argumentos trazidos pelos embargantes, lembro que essa espécie recursal, cujo objetivo é sanar eventuais omissões, obscuridades ou contradições, não deve ser manejada para rediscussão de mérito, o que representa, na prática, a possibilidade de repetição de um mesmo recurso, ferindo os princípios da singularidade, da isonomia e da celeridade processual. Os embargos declaratórios devem ter como fundamentação a obscuridade (falta de clareza na redação do julgado) , contradição (existência de proposições inconciliáveis entre si) e omissão (falta de pronunciamento judicial sobre matéria que deveria ter sido apreciada pelo juiz) .
7.	Dito isso, adianto que não vislumbro a existência de qualquer vício decorrente de obscuridade, omissão ou contradição no aresto recorrido, ou mesmo divergência a ser dirimida, a ensejar o provimento do recurso.
8.	A embargante argui omissão pelo motivo de o aresto recorrido não ter considerado a prestação de contas apresentada, tardiamente, em 6/4/2022.
9.	De pronto, refuto a alegação da recorrente, uma vez que, tendo o acórdão sido prolatado na sessão telepresencial de 15/3/2022, por óbvio não poderia considerar prestação de contas apresentada após essa data.
10.	Rememoro que, conforme excerto reproduzido supra, a omissão passível de acolhimento, em sede de embargos, é aquela relacionada à falta de pronunciamento sobre matéria que, devendo, não fora apreciada na deliberação, o que não é o caso.
11.	Ademais, não merece prosperar o pleito da recorrente de que esta Corte retifique o acórdão atacado pelo reconhecimento da apresentação da prestação de contas, elidindo a irregularidade das contas da responsável e sua condenação em débito e multa. A uma, porque a mera inclusão nos autos de documento eletrônico atestando que a prestação de contas foi enviada e registrada na base de dados do Fundo Nacional de Desenvolvimento da Educação para análise posterior (peça 67) não serve à comprovação da correta aplicação das verbas federais repassadas. A duas, porque eventual necessidade de reanálise de mérito, a partir de apresentação ulterior de prestação de contas então omissa, refoge aos limites da presente espécie recursal, que se destina apenas a integrar ou esclarecer a decisão impugnada.
12.	Portanto, inexistindo quaisquer vícios a serem sanados na deliberação atacada, vê-se que não procedem os argumentos apresentados pela recorrente, motivo pelo qual rejeito os embargos opostos.
	Ante o exposto, voto por que o Tribunal adote o Acórdão que ora submeto à deliberação deste Colegiado.
TCU, Sala das Sessões Ministro Luciano Brandão Alves de Souza, em 24 de maio de 2022.
Ministro JOÃO AUGUSTO RIBEIRO NARDES 
Relator